最高法院刑事判決　　　　　　　　　 110年度台上字第5039號
上　訴　人　江秉叡


選任辯護人　黃敏哲律師
上列上訴人因違反毒品危害防制條例等罪案件，不服臺灣高等法
院高雄分院中華民國110 年2 月25日第二審更審判決（109 年度
上更一字第64號，追加起訴案號：臺灣屏東地方檢察署107 年度
偵字第11051 、11052 號，108 年度偵字第2308、3135號），提
起上訴，本院判決如下：
    主  文
原判決關於江秉叡部分撤銷，發回臺灣高等法院高雄分院。
    理  由
一、本件原判決撤銷第一審關於對上訴人即被告江秉叡共同運輸
    第一級毒品（想像競合犯私運管制物品進口）部分之科刑判
    決，變更檢察官所引應適用之法條，改判論處上訴人以共同
    運輸第四級毒品（想像競合犯運送走私物品）罪刑，及諭知
    相關之沒收、銷燬及追徵，固非無見。
二、惟查：
  ㈠審理事實之法院對於卷內存在有利及不利於被告之證據，應
    一律注意，並綜合調查所得之一切證據，本於職權定其取捨
    ，依其確信而為事實之判斷，將取捨證據及得心證之理由於
    判決內詳為說明。且此項自由判斷之職權運用，應受經驗法
    則與論理法則之支配。又客觀上為法院認定事實及適用法律
    基礎之證據，雖已調查而其內容尚未明瞭者，即與未經調查
    無異，如遽行判決，仍屬應於審判期日調查之證據而未予調
    查之違法。本件原判決認定上訴人可預見搬運之物品為「毒
    品」，係以證人即少年尤○霆（詳細名字詳卷）於警詢時證
    稱：「（你是否知道現場共有幾袋物品？知不知道所搬運的
    物品是什麼？）我不知道，但是清算以後總共有21袋。我不
    知道搬運什麼，綽號『黑龍』男子（即王弘瑞）在搬運物品
    之前，在鐵皮屋裡面有跟我說是原料。」、「（你所稱綽號
    『黑龍』男子在搬運物品之前，在鐵皮屋裡面有跟我說是搬
    運原料，那現場是否還有其他人有聽到這段話？）我、江秉
    叡及少年許○芫（詳細名字詳卷）都有聽到，我當時問綽號
    『黑龍』男子是要搬運什麼，綽號『黑龍』回答是要搬原料
    。」等語（見原判決第19頁第9 至16行），參以上訴人當時
    既在鐵皮屋內待命，已知悉要搬運者並非「香菸」，而係「
    原料」（見原判決第19頁第18至19行），進而推論上訴人對
    於將搬運之物品為「毒品」，自無不知之理，而為不利於上
    訴人之認定。然而，關於「黑龍」究係在何地點向尤○霆提
    及將搬運之物品為「原料」？尤○霆於警詢時稱「是在鐵皮
    屋內」云云（見151316警詢卷第325 頁倒數第7 行），但於
    第一審詰問時改稱：「『黑龍』不是在鐵皮屋內說的，我是
    在海邊聽到的」等語（見第一審卷二第169 頁倒數第5 行至
    第170 頁第7 行）。關於「黑龍」告知將搬運物品為「原料
    」之地點，尤○霆前後所述相互齟齬。況且上訴人始終否認
    曾聽到「黑龍」有向尤○霆提及將搬運之物品為「原料」，
    並堅稱其以為要搬運的東西是「香菸」。當時與上訴人同在
    鐵皮屋內待命搬運物品之證人許○芫於接受詰問時，亦證稱
    ：「（問：是否知道你搬的物品為何？）『黑龍』跟我講是
    搬香菸」、「（問：何時跟你講的？）之前是說搬東西，到
    鐵皮屋時說是搬香菸」、「（問：有無聽過『黑龍』講搬的
    東西是原料？）從來沒聽過」等語（見第一審卷二第201 頁
    第6 行至倒數第3 行）。設若尤○霆、許○芫於第一審之上
    開證詞無訛，「黑龍」並未在鐵皮屋內告知尤○霆將搬運之
    物品為「原料」，則原判決說明「黑龍」在鐵皮屋內已告知
    尤○霆將搬運之物品為「原料」，上訴人當時在鐵皮屋內待
    命，足以推論上訴人主觀上得預見將搬運之物品可能為「毒
    品」一節，其採證是否與卷內資料相符，即非無疑。實情如
    何？事涉上訴人是否已獲知將搬運之物品為「原料」，進而
    可推論上訴人得預見將搬運之物品可能係「毒品」之判斷。
    乃原審未予詳查，遽認上訴人主觀上具有運輸第四級毒品之
    認識，而論以運輸第四級毒品罪，尚嫌速斷。
  ㈡犯罪事實應依證據認定之，有罪之判決書，應於理由內記載
    認定犯罪事實所憑之證據及其認定之理由，否則即有判決理
    由不備之違法。又有罪判決書，應記載對於被告有利之證據
    何以不採納之理由，如漏未記載，即有判決不備理由之違背
    法令，刑事訴訟法第310 條第2 款、第379 條第14款前段分
    別規定甚明。又刑法關於犯罪之成立，除行為人須具備犯罪
    之客觀事實之外，尚須對於構成犯罪之事實具有明知而有意
    使其發生，或預見其發生而其發生並不違背其本意之直接或
    間接故意要件，始屬相當；如行為人自始欠缺犯罪之直接或
    間接故意，尚難以故意犯論處。是論處行為人運輸毒品罪，
    除須論述行為人運輸毒品之客觀事實外，尚須說明行為人如
    何具有運輸毒品之直接或間接故意之憑據，否則難謂無判決
    理由不備之違誤。原判決理由記載上訴人在鐵皮屋內聽到「
    黑龍」告知尤○霆將搬運之物品為「原料」（見原判決第19
    頁第9 至20行），參以上訴人於第一審供稱：「我在岸邊等
    ，王弘瑞將本案毒品綁在繩子上，讓我們拉回岸邊，我搬運
    的物品是一袋一袋的，像飼料袋之大小，還蠻重的，像是水
    泥，無法判斷重量，但我勉強可以搬到肩上，我還可以負荷
    ，我有在抽菸，也知道香菸之重量，該等物品之大小、重量
    與香菸不一樣」等語，益徵依其自身吸菸習慣，在拉繩後搬
    運物品時，依重量、包裝態樣已知悉所搬運者並非香菸等旨
    （見原判決第19頁第20行至倒數第4 行），並說明上訴人在
    海邊搬運裝有走私物品之飼料袋時對於其內物品並非「香菸
    」，心中應有所懷疑，乃未於當場加以質問，則其主觀上應
    有縱係另一種非法走私物品，亦不違背其本意之犯意云云（
    見原判決第19頁倒數第3 行至最末1 行）。原判決又酌以上
    訴人於行為時已19歲，且有工作經驗，長期隨同案被告王俊
    程四處參加公祭、助選等情，自有相當之社會歷練及生活經
    驗，就該鐵皮屋及岸邊地理位置隱密、事前推演搬運物品事
    宜以及如出事時之推諉方式等情，認此雖不足以推斷其知悉
    所搬運之物品係第一級毒品海洛因，但應於著手搬運之際，
    可預見其搬運之貨物係「毒品」，而為不利於上訴人之認定
    （見原判決第20頁第2 至9 行）。惟查，上訴人始終否認有
    在鐵皮屋內聽聞「黑龍」告知尤○霆將搬運之物品為「原料
    」，而非香菸，更否認知悉是毒品，並迭稱其以為是要去搬
    運「香菸」。縱認上訴人在鐵皮屋內已聽聞「黑龍」與尤○
    霆之談話內容，而獲悉將搬運之物品為「原料」，並非香菸
    無誤。然而該所稱「原料」究指何物？何以得據以認定上訴
    人主觀上對其搬運之「原料」即為「毒品」，已有預見？又
    上訴人辯稱其在海邊搬運飼料袋時，並未拆封檢視其內物品
    。依此，縱認上訴人在搬運時，因飼料袋之重量與香菸之重
    量不同，依其社會經驗，心中已懷疑飼料袋內之物品並非香
    菸。但飼料袋內之物品為「毒品」，抑或毒品以外之其他「
    應稅進口之物品」，均有可能。何能僅以上訴人知悉飼料袋
    內之物品並非香菸，即得推論其對於飼料袋內之物品係「毒
    品」有所預見？徵以，上訴人除本案外，別無其他毒品犯罪
    前科紀錄，則依其社會經驗，是否僅憑「黑龍」告知尤○霆
    將搬運之物品為「原料」，在未將飼料袋拆封檢視之情形下
    ，即推論上訴人足以預見其內物品為「毒品」，縱使是第四
    級毒品亦不違背其本意？似非無疑，而此項疑點攸關上訴人
    運輸毒品犯行之認定，猶有詳加釐清論敘明白之必要。原判
    決對於上訴人否認其主觀上具有運輸毒品之認識及犯意一節
    ，何以不足採信，並未為適當之論駁及說明，遽認上訴人所
    辯乃飾卸之詞，不足採信，而為不利於上訴人之認定，即有
    判決理由不備之違誤。
三、從而，上訴人上訴意旨執以指摘原判決上開部分不當，尚非
    全無理由，且原判決上開違誤，影響於事實之確定，本院無
    可據以為裁判，應認原判決關於此部分有撤銷發回更審之原
    因。
據上論結，應依刑事訴訟法第397 條、第401 條，判決如主文。
中    華    民    國   110    年    9     月    16    日
                  刑事第一庭審判長法  官  郭  毓  洲  
                                  法  官  林  英  志  
                                  法  官  林  靜  芬  
                                  法  官  蔡  憲  德  
                                  法  官  周  盈  文  
本件正本證明與原本無異
                                  書記官
中    華    民    國   110    年    9     月    24    日